【裁判字號】    89,上訴,3143
【裁判日期】    891229
【裁判案由】    恐嚇等
【裁判全文】
台灣高等法院刑事判決                          八十九年度上訴字第三一四三號
    上  訴  人  臺灣宜蘭地方法院檢察署檢察官
    被      告  乙○○
    選任辯護人  李秋銘
右上訴人，因被告恐嚇等案件，不服臺灣宜蘭地方法院，八十九年度訴字第四號，中
華民國八十九年七月三十一日第一審判決（起訴案號：台灣宜蘭地方法院檢察署八十
八年偵字第一六四九號），提起上訴，本院判決如左：
    主  文
上訴駁回。
    理  由
一、公訴意旨略以：被告乙○○於民國八十五年間在宜蘭縣大溪幫被害人甲○○載運
    甲魚一批欲載往澎湖，經警查獲，於八十六年經台灣宜蘭地方法院以八十六年度
    訴字第四號，判處有期徒刑六月，緩刑三年。嗣交付被告保管之甲魚失落，被告
    另犯妨害公務罪，經台灣高等法院以八十七年上訴字第一Ｏ八九號判處有期徒刑
    三月。被告乃萌為自己不法所有之意圖，自八十七年六月間起至十一月止，連續
    四、五次帶同他人有時二、三人，有時四、五人到被害人住處，以：幫被害人載
    甲魚被判罪，需要安家費為由恐嚇被害人付款，告訴人不堪其擾分別交付新台幣
    （下同）六十萬元及二十三萬元。被告得逞後並未作罷，復於八十八年三月十二
    日上午九時二十分許，率同六名不詳姓名男子到宜蘭縣員山鄉○○村○○路四十
    二－二十一號被害人住處，共同將被害人強押至渠等所駕之自小貨車上，喝令被
    害人交付五十二萬元，並恐嚇說：不給錢，要讓被害人全家好看，被害人被逼無
    奈乃簽給面額三十二萬元，二十萬元之支票二紙交付被告後始被釋放。因認被告
    涉犯刑法第三百四十六條第一項之恐嚇取財罪與刑法第三百零二條第一項之剝奪
    他人行動自由罪嫌等語。
二、按犯罪事實應依證據認定之，無證據不得推定其犯罪事實；又不能證明被告犯罪
    或其行為不罰者，應諭知無罪之判決，刑事訴訟法第一百五十四條、第三百零一
    條第一項分別定有明文。又按刑法第三百四十六條之恐嚇取財罪係以意圖為自己
    或第三人不法之所有，並以威嚇之方法使人交付財物為其構成要件，否則尚難以
    恐嚇取財之罪名相繩。
三、公訴人認被告涉有恐嚇取財及剝奪他人行動自由犯行，要以被害人於警訊及偵查
    中之指陳及證人李海生、高吳玉華之證述為主要論據。訊據被告固坦承確有向被
    害人索取前開金錢，並於八十八年三月十二日至被害人住處，被害人並簽發該支
    票二紙予伊，惟堅詞否認有何恐嚇取財及剝奪他人行動自由之犯行，辯稱：伊所
    以向被害人要求給付上開款項係因被害人要伊載運甲魚，而為警查獲遭法院判刑
    ，並須給付海關罰鍰及支出律師費用、安家費之故，伊並無以押被害人至車上恐
    嚇之方式為之等語。
四、經查：
    (一)被告與案外人吳正明、陳傳成於八十五年間在宜蘭縣大溪幫被害人載運甲魚一
      批欲載往澎湖，經警查獲，於八十六年經原審法院以八十六年度訴字第四號，
      判處有期徒刑六月，緩刑三年。嗣交付被告保管之甲魚失落，被告因而另犯妨
      害公務罪，經原審法院以八十六年度訴字第四三一號，判處有期徒刑三月，被
      告上訴，經本院以八十七年上訴字第一Ｏ八九號判決駁回上訴確定，此有上揭
      判決影本在卷（見原審卷第二十九頁至三十四頁）。而上揭由被告保管之甲魚
      ，係被害人指示李海生載走乙情，亦據證人李海生於本件偵查中證述在卷（見
      偵查卷第三十六頁反面）。
    (二)被告由於前開走私行為，經主管機關以違反關稅法之規定，處罰鍰九十三萬二
      千元，被告於八十六年二月十八日與吳正明、陳傳成先匯款繳納四十六萬六千
      元，嗣財政部基隆關關稅局就餘尚未繳納之四十六萬六千元稅款移送原審法院
      民事執行處強制執行，該院執行處通知被告應於八十八年三月十二日繳納五十
      一萬九千三百六十七元（含稅款四十六萬六千元、利息五萬零一百零五元及執
      行費三千二百六十二元），此有財政部基隆關關稅局之移送書、原審法院民事
      執行處通知書等影本（見偵查卷第三十一頁、三十二頁）及被告與吳正明、陳
      傳成先匯款繳納四十六萬六千元之郵政劃撥儲金存款通知書影本在卷（附本院
      卷）。
    (三)證人丙○○於八十九年二月十八日在原審證稱：去年夏天被告找伊協調與被害
      人間之事，被告要求要一百萬元，他說他被關，他家中怎麼生活，被害人說七
      十五萬元被告可隨時來拿；於本院調查時亦證稱：．．被告接受伊之建議以一
      百萬元解決，但被害人只願意付七十五萬元，被告不接受，所以就沒有寫和解
      書，後來被害人要離開時說如果七十五萬元被告願接受可以隨時來拿等語（見
      原審卷第三十八頁、本院八十九年十一月二十二日訊問筆錄）。
    (四)被害人於八十七年六月間交付被告六十萬元、八十七年九月間再交付二十三萬
      元、後於八十八年三月十二日又交付上開支票二紙（面額依序為二十萬、三十
      二萬元）予被告，嗣前揭面額二十萬元之支票於八十八年三月二十二日因印鑑
      不符遭退票，此據被害人於警訊中陳明在卷，並為被告所不爭，且有上揭面額
      二十萬元之支票及退票理由單等影本紙在卷（見偵查卷第六頁、原審卷第二十
      一頁、第六十三頁）。
    (五)被害人於警訊中指陳被告於八十八年三月十二日上午九時二十分許，夥同六人
      （連同被告共七人）分乘車號ＥＲ─１５４９號、ＹＴ─００１１號二部自用
      小貨車，到被害人位於宜蘭縣員山鄉○○村○○路四二之二一號工廠，強迫被
      害人簽發支票二紙云云（見偵查卷第六頁反面）；八十九年五月一日於原審指
      稱八十八年三月十二日被告共開兩部車來，當日是六人來，林旺連來一次或二
      次（見原審卷第七十七頁、七十八頁）；於八十九年六月十九日指稱證人（指
      林旺連）去過好幾次，八十八年三月十二日那次他沒去（見原審卷第九十五頁
      ）；於八十九年七月十八日指稱林旺連是之前到，後來就找別人來，當天他有
      開車來，開四部車，伊有抄車號（見原審卷第一一五頁）。
    (六)證人即被害人之受僱人李海生於警訊中證稱八十八年三月十二日以前有看過被
      告去被害人之工廠二、三次，每一次都跟伊老闆起衝突，伊不知渠等二人間有
      無衝突、糾紛（見偵查卷第十頁）；八十九年三月十日於原審證稱親眼見過被
      告找被害人二次，第一次看他到被害人員山鄉○○路的家，匆匆看他進去，沒
      有其他的事，第二次他找很多朋友來押被害人，就是他帶來的朋友硬拉、推、
      拖被害人，當時有六、七人，至於為什麼，伊不知道（見原審卷第四十九頁、
      五十頁）。證人即被害人之姊高吳玉華於警訊中證稱伊不知被告為何率人向被
      害人恐嚇（見偵查卷第十三頁）。
    (七)被告於原審供稱當日（指八十八年三月十二日）是林旺連陪伊去的，只有渠等
      二人去（見原審卷第七十八頁）。證人林旺連於原審證稱伊不認識被害人，但
      認識被告，伊有與被告至上述地點（即本件案發地點員山號七賢村溪州路四十
      二之二十一號）找過被害人，但沒有強押他上車，伊只有去過一次，日期忘記
      ，當日情形是伊去被告家，被告把情形告訴伊，說其因走私，房子要被查封了
      ，叫伊陪其去拿錢付給海關，到被害人家，是被告進去和他講，伊沒有進去，
      是被告騎機車載伊去，被告進去裡面談的情況，伊不知道，其出來跟伊說拿不
      到錢（見原審卷第九十四頁）。
五、據上，可見被告確實於八十五年間因替被害人走私甲魚被查獲而遭法院判刑，並
    經關稅主管機關科罰稅款，且因被害人指使其受僱人李海生將被告所保管之甲魚
    載走，致被告因而更犯妨害公務罪責，使被告應入監服刑，雖被告觸犯上揭走私
    及妨害公務犯行，其本身固難辭其咎，惟事因起於被害人，是被告因而要求被害
    人應負擔上揭科罰之稅款及給付被告在訴訟期間之部分生活費用以及日後入監服
    刑時一定額度之安家費，與社會一般人所認知之情理並無悖離或突兀。故被告若
    在合理範圍內向被害人要求、商討、協議，則被告主觀上並無不法所有之意圖。
    再上揭走私案件，被告遭關稅主管機關科罰九十三萬二千元，被告確於八十六年
    間先繳納四十六萬六千元，準此可見被害人於八十七年六月間交付被告六十萬元
    ，應是為上開被告已先繳納之四十六萬六千元稅款及被告因上揭官司纏身而需生
    活費之故。又被告嗣因上揭妨害公務案件已定讞而須入監服刑，被告因而要求被
    害人應給付安家費及尚未繳清之稅款，並央求證人丙○○居間協調，因被告要求
    一百萬元而與被害人只願給付七十五萬元有落差致未達成協議，惟依證人丙○○
    上揭證詞，可見被告若願接受七十五萬元，則被害人同意被告可隨時前去取款，
    另觀被告嗣後第二次向被害人取款二十三萬元及第三次即本次要求被害人給付五
    十二萬元（第二次、第三次合計七十五萬元），可見被告係接受證人丙○○協調
    時被害人所願給付之金額而請求被害人支付。另觀原審法院民事執行處通知被告
    應於八十八年三月十二日繳納上揭滯納之稅款等計五十一萬九千三百六十七元，
    而被告亦於同日前往被害人之上揭處所要求被害人交付五十二萬元，足見被告是
    要向被害人取款前往法院繳納上揭稅款，是被告主觀上係認依雙方協議請求被害
    人付款供繳納稅款，益徵被告主觀上應無不法所有之意圖。
六、至被害人雖指稱被告於八十八年三月十二日夥同他人強迫其簽發上揭支票，及證
    人李海生、高吳玉華亦證述被告確有強迫被害人云云。惟依被害人上揭指述，就
    八十八年三月十二日，被告一夥究係七人或六人、是開兩部車或四部車去，前後
    所述不一；及就證人林旺連前後去過被害人之處所幾次，證人林旺連於八十八年
    三月十二日究竟有無去過被害人之上揭處所，被害人亦前後所述不一，或含糊不
    清。再證人李海生上揭證詞，就被告前後去過被害人之處所幾次、被告每次去時
    是否與被害人起衝突，亦前後所述不一。可見被害人之指述及證人李海生之證詞
    ，顯有瑕疵。又證人李海生上揭證詞稱被告找很多朋友來押被害人，是被告帶來
    的朋友硬拉、推、拖被害人，當時有六、七人，至於為什麼其不知道與證人高吳
    玉華上揭證稱其不知被告為何率人向被害人恐嚇云云，其二人證詞之真實性誠屬
    可疑。蓋被告於八十八年三月十二日苟有帶五、六人硬拉、推、拖被害人，應係
    因被告要求被害人付款，而被害人不願付款或認為不須付款，雙方才有所爭執，
    才會有拉、推、拖之動作，而證人李海生、高吳玉華若有在場目睹，且當時若確
    有拉、推、拖被害人，該兩位證人豈有不知被告拉、推、拖或恐嚇被害人之原因
    。另依證人林旺連證述其僅陪被告到過被害人之處所一次，其雖不記得是何日陪
    被告去，惟依其證述當日情形是被告說房子要被查封了，要去拿錢付給海關等語
    ，並參諸原審法院民事執行處通知被告於八十八年三月十二日前往繳納稅款等，
    而被告亦於同日到被害人之上揭處所觀之，可見證人林旺連應是八十八年三月十
    二日陪被告到被害人之上揭處所。按被害人及證人李海生、高吳玉華雖一致稱被
    告於八十八年三月十二日有強押被害人上車，惟渠等三人之供述，有上揭瑕疵之
    處，自難率以採信。而依證人林旺連之證述，可見被告於八十八年三月十二日並
    無妨害被害人自由之行為。此外復查無其他積極證據足資證明被告有公訴人所指
    之犯行，是被告被訴之犯罪事實，要屬不能證明。
七、檢察官上訴意旨略以：
    (一)走私行為係懸為禁令之犯罪行為，懲治走私條例定有處罰明文，故若因走私之
      承運關係而生之報酬約定，其在刑事法上亦屬不法原因而取得之「債權」，此
      項「權利」既非具備適法之權源，亦即不受法律之保護，如行為人為實現該項
      「權利」以恐嚇方法施之於對方，使其心生畏怖者，當構成刑法第三百四十六
      條第一、二項之恐嚇罪；同理，為他人運送、走私而被查獲及違反查封效力、
      違反關稅法令所應受之刑事、行政處罰，乃其自己違法行為所應受之處罰，縱
      係因承攬他人物品之運送、走私而發生之刑事、行政處罰，亦無得向該他人請
      求安家費、訴訟費、補償費之適法權源，縱經協議有安家費、訴訟費、補償費
      ，除該他人自願給予外，殊不得謂其具備有請求之適法權源，亦即不受法律之
      保護，如行為人為實現該項「權利」（或財物之管領、支配）以恐嚇方法施之
      於對方（即因不法原因而負給付「義務」之他方），使其心生畏怖者，殊不能
      謂其不該當於刑法第三百四十六條第一、二項之恐嚇罪；準此，本件原審認被
      告為被害人而為違法行為所受之刑事及行政處罰，被告因而向被害人請求安家
      費、訴訟費、補償費等，非為「不法所有之意圖」云云，有鼓勵「為他人犯罪
      」之虞。按如上所述，被告向被害人要求本件系爭之五十二萬元，係依被告與
      被害人間協調時，被害人所願給付之七十五萬元內為請求，自屬檢察官所指之
      被害人自願給付之範疇，自無不法所有之意圖。
    (二)被害人於警訊中指陳被告於八十八年三月十二日上午九時二十分許，夥同六人
      分乘車號ＥＲ─１５４９號、ＹＴ─００１１號二部自用小貨車，到被害人位
      於宜蘭縣員山鄉○○村○○路四二之二一號工廠，強迫被害人簽發支票二紙等
      語；而被告於警訊中僅承認有於當日與友人「旺連」者到告訴人工廠；另所謂
      「旺連」者之林旺連於八十九年六月十九日原審調查中則稱：「有與被告至上
      述地點找過吳連池．．．，日期忘記。」、「到甲○○家，是乙○○進去和他
      講，我沒有進去，是乙○○騎機車載我。乙○○．．．他出來跟我說拿不到錢
      。」等語，兩相對照，被害人稱被告一行七人係分乘二部自用小貨車，而被告
      所舉證人林旺連係稱被告騎機車載伊，顯然不同；而被告於八十八年三月十二
      日當天有拿到二張支票，但證人林旺連卻稱說沒有拿到錢，亦不相符；是就此
      部分，為究明當天乙○○究竟夥同多少人到被害人之工廠，以壯其聲勢或給予
      被害人壓力或方便行強，當有查明告訴人所稱之車號ＥＲ─１５４９號、ＹＴ
      ─００１１號二部自用小貨車，究竟有無於當日至告訴人工廠之必要，且並非
      無調查之方法，原審竟未調查，自有應調查事項未調查之不當。按本院認證人
      林旺連之證詞較為可採，詳如前述，至於證人林旺連稱被告當日未拿到錢與被
      告當日有拿到二紙支票之事實並無矛盾之處。蓋被告當日所拿到是支票，且非
      即期支票，自與確實拿到錢有異。
    (三)被害人、證人高吳玉華、李海生三人所稱「被害人遭人押上車」之基本事實則
      為一致；又被害人、證人李海生、高吳玉華所陳一致之基本事實一被告係於被
      害人被押上車後，方取得支票，準此，自應懷疑被告係以強暴、脅迫手段而取
      得支票，原審竟僅以被害人、證人李海生、高吳玉華三人間就被押上車次數之
      陳述不同，而未分別調查其陳述有無瑕疵，即認全部均為不可採，自有違誤；
      且所謂證人係指就待證事項有親自見聞之人，而每個就待證事項有親自見聞之
      人，因自見或聽聞之時間或內容有所不同，故有可能形成某甲證人就事件前段
      有所見聞，但對該事件之後段未有見聞，而乙證人所見聞者可能只有事件後段
      ，如此則某甲與某乙證人對該事件之證陳當有不同，然所陳雖不同，但不得認
      為其二人間所陳有瑕疵或有矛盾之存在；本件被害人、證人李海生、高吳玉華
      三人就「被害人曾被被告等強迫上車」此基本事實之陳述，均無不同，而強迫
      上車只要「一次」，即足成立妨害他人行動自由之行為，本無須行為人強迫被
      害人上車「兩次」或「三次」，方足成立；原審縱認被害人被強迫上車之「次
      數多寡」與本件妨害他人行動自由之成立與否有關，亦應就何以其三人所述之
      次數不同，予以調查，而不得率以其三人所陳次數之不同，即謂三人所陳皆虛
      ；原審就此亦有應調查而未調查之違背法令。按被害人、證人李海生、高吳玉
      華就被告押被害人上車後方取得支票乙節雖所供一致，惟被害人與證人李海生
      、高吳玉華之供述不可採之理由，已詳如前述；況證人李海生係被害人之受僱
      人、證人高吳玉華係被害人之姊，該二人與被害人關係密切，渠二人若要偏袒
      被害人，則三人間就妨害自由構成要件主要之點之供詞要取得一致並不困難，
      是法院自應注意渠等三人自己前後之供詞及彼此間之供詞有無矛盾或有無悖離
      常理之處，方有助事實真相之釐清，自難單憑該三人上揭供詞表面上一致即為
      不利被告之認定。
    (四)被害人於偵查中已指出：「從去年六月間到十一月間，有四、五次不定時的就
      帶人去，一次六十萬元、一次二十三萬元，他說幫我載甲魚被判罪，需要安家
      費，有時二、三人，有時四、五人，聽我太太說他口氣很壞。」，是被害人顯
      僅係描述實際上聽聞被告言詞之被害人太太之感受，至實際上被告係以如何言
      詞去討「債」，原審當應傳喚被害人之太太，以明之，原審就此亦未為任何調
      查，於程序亦有違背。按如上所述，本件被告並無公訴人所指之犯行，自無傳
      訊被害人太太之必要。
    (五)原審以被害人稱於八十八年三月十二日被恐嚇，而於三月二十六日始報案，認
      被害人並未心生畏怖云云，然被害人就此點已於八十九年七月十八日審理時陳
      明：「我於當天（指三月十二日）就有到管區派出所報案，派出所說要通知被
      告到案，派出所沒有作筆錄，我在當天上午十一點多到十二點時去報案的。」
      ，原審就此傳訊當天派出所值班警員即可明之調查，亦未為之，其調查顯違背
      法令。按被害人於八十九年八月十一日之聲請上訴狀中已陳明「未於案發之初
      ，即刻報警處理」，是被害人上揭陳述「當天有報案」，是否為真，不無可疑
      ，況被害人是否於當日報案，本院認與被告是否成立被訴之犯行，無必然關係
      ，自無就此再為查證之必要。
    (六)原審另以被害人於八十八年三月十二日所簽發之二紙支票，經於同年三月二十
      二日提示，因印鑑不符退票，且帳戶內存款不足，因認被害人於簽票時即無支
      付之意，衡情被害人當時無心生畏懼云云，若依原審之心證，是否於面對暴力
      威脅之情況下，被害人或任何一般人，均應完全屈服以配合且不能採取任何保
      護措施，來完全滿足施暴者之索求，方足認係心生畏懼乎？按原審此點之推論
      過程，確有待商榷，應予更正。
    (七)依被告答辯狀自陳：「被告所以向告訴人要求給付上開款項，乃係因告訴人之
      故，被告及陳傳成、吳正明三人方須繳納高額之關稅罰款．．。」，則倘傳喚
      陳傳成、吳正明二人訊明其二人所繳納之關稅罰款，錢從何來，當可明其二人
      有無參與向被害人索款，及其二人因受僱於被告而遭判刑及罰款之安家費、訴
      訟費、補償費之相關情事。按被害人請被告與陳傳成、吳正明運送甲魚，被告
      與陳傳成、吳正明因而被判處徒刑，準此，可見被害人應認識陳傳成、吳正明
      二人，惟被害人於本件從未提起陳傳成、吳正明有參與向被害人索款，故自無
      傳訊該二人之必要。
八、綜上，原審諭知被告無罪，並無不當。檢察官上訴為無理由，應予駁回。
據上論結，應依刑事訴訟法第三百六十八條，判決如主文。
本案經檢察官呂丁旺到庭執行職務。
中      華      民      國      八十九      年    十二    月    二十九  日
                              臺灣高等法院刑事第二十四庭
                                  審判長法  官  陳  貽  男
                                        法  官  李  世  貴
                                        法  官  陳  憲  裕
右正本證明與原本無異。
如不服本判決應於收受送達後十日內向本院提出上訴書狀，其未敘述上訴之理由者並
得於提起上訴後十日內向本院補提理由書（均須按他造當事人之人數附繕本）。
                                        書記官  劉  育  妃
中    華    民    國    九  十    年      一        月       三         日


司法院資訊處製作；財團法人民間司法改革基金會備份。
